最高法院刑事判決　　　　　　　　　　　　　　　九十一年度台上字第二０五七號
　　上　訴　人　台灣高等法院檢察署檢察官
　　被　　　告　甲○○
右上訴人因被告偽造文書案件，不服台灣高等法院中華民國九十一年一月三十一日第
二審更審判決（九十年度上更(二)字第一一０五號，起訴案號：台灣桃園地方法院檢察
署八十四年度偵續字第一００號），提起上訴，本院判決如左：
    主  文
上訴駁回。
    理  由
一行使偽造私文書部分：
按刑事訴訟法第三百七十七條規定，上訴於第三審法院，非以判決違背法令為理由，
不得為之。是提起第三審上訴，應以原判決違背法令為理由，係屬法定要件。如果上
訴理由狀並未依據卷內訴訟資料，具體指摘原判決不適用何種法則或如何適用不當，
或所指摘原判決違法情事，顯與法律規定得為第三審上訴理由之違法情形，不相適合
時，均應認其上訴為違背法律上之程式，予以駁回。本件檢察官上訴意旨略稱：(一)、
系爭遺產分割協議書立協議書人謝阿森簽名下方指紋，經送警政署刑事警察局及法務
部調查局鑑定，前者認為特徵點不足無法比對，後者卻認為該指紋與告訴人謝阿森之
右拇指指紋相同，原審採用後者之鑑定結果，未說明其可採之理由，有判決理由不備
之違法。(二)、告訴人聲請上訴狀提出法律見解，主張農地繼承人之配偶有自耕能力者
視同能自耕，並提出內政部函釋之見解。而原判決卻認告訴人指其有自耕能力尚有誤
會，此見解與內政部函釋意見相背，顯有違誤，就此無罪關鍵之處未能說明其理由，
有判決理由不備之違法等語。
惟查證據之取捨、證據證明力之判斷及事實有無之認定，為事實審法院之職權，苟其
取捨判斷與認定，並不違背論理法則及經驗法則，即不容任意指為違法，而執為第三
審適法之上訴理由。本件原判決以被告甲○○始終否認有公訴意旨所指之行使偽造私
文書犯行，並辯稱：伊為謝阿德之獨子，伊父去世後，依家族慣例，伊母要求其親生
女兒均要拋棄繼承，謝阿森與嚴謝春碧二人雖在戶籍上登記為伊父之養女，但事實上
是伊祖母作主收養予其二位未出嫁之姑母作為養女，要辦繼承登記時，伊特別將謝阿
森在桃園縣大溪耕作之土地分出一部分予謝阿森而要求其拋棄其他部分，當時謝阿森
已同意，所以在辦理繼承之土地繼承登記系統表、遺產分割協議書、切結書、農地繼
承人承諾書上，告訴人均自己蓋章、按指印，上開文書並非偽造等語。而經查系爭遺
產分割協議書及相關之土地繼承登記系統表原本均有甲○○、謝阿森之簽名、蓋章、
捺指印，遺產分割協議書上謝阿森之簽名，經法務部調查局鑑定結果雖與甲○○之簽
名部分筆畫特徵相似；中華經濟鑑定中心及憲兵司令部鑑定上述筆跡，亦認與謝阿森
所簽筆跡不同；又內政部警政署刑事警察局又認上開指紋特徵點不足無法比對。但法
務部調查局就上開文書內之謝阿森簽名下方指紋鑑定結果，認為該指紋與謝阿森右拇
指指紋相同，此有該局鑑定通知書及鑑定分析表可參，足證上開文書之指紋係謝阿森
所捺印。而捺指紋須親自為之，非他人所能代之，則系爭遺產分割協議書上謝阿森之
簽名雖非謝阿森所為，且縱係被告所代簽，但謝阿森既親自捺指印，亦不能推定謝阿
森不知情而認為被告所偽造。卷附桃園縣大溪地政事務所收件編號０七三五號之系爭
土地登記案卷內謝阿森印鑑證明書，係謝阿森於七十六年四月十一日第一次申領，一
次申領二份，有大溪鎮戶政事務所簡便行文表檢送之謝阿森印鑑證明書申請書、印鑑
登記申請書及印鑑條影本可憑；又謝阿森於第一審明確陳稱印鑑證明之印章未曾交給
被告及代書王坤明，要在其住處蓋用等語，依此，系爭遺產分割協議書、農地繼承人
承諾書、切結書及其他相關文件上所蓋之謝阿森印鑑章，均是在謝阿森處當場用印，
被告自無由盜蓋。依被告、證人王坤明、陳美香之供述，系爭上述文書均係由王坤明
代筆，其中遺產分割協議書在被告高雄住處，依被告所言內容代擬，王坤明迭次證稱
確有將該協議書內容唸給謝阿森聽，經其同意才蓋章、捺指印，以昭慎重等語，而謝
阿森識字雖不多，但非不能理解協議書內容，且並無證據證明被告與王坤明代書有勾
結矇騙謝阿森之情事，則王坤明之供述應可採信。證人謝楊菊在第一審所證：「謝阿
德（被告之父）之母親去世前，曾告知要奉養謝阿笑（謝阿德之姊妹）至百歲，才可
收回謝阿森耕作的田地」，固足認繼承分割登記在被告名下之田地始終由謝阿森耕作
，但農地耕作權與所有權原本二事，且謝阿森於八十三年間接獲被告以存證信函催告
其不得再作任何稼作後，於同年八月十日以大溪郵局存證信函答覆被告時，略以：「
台端八三、八、四存證信函敬悉，本人耕作……等七筆農地，係先祖母之遺產，其生
前本人即耕作至今，台端辦理先祖母遺產繼承時，向本人言明『將來出賣此農地時，
絕對不會虧待妳，一定會好好補償妳……』，請台端遵守諾言……」等語，有該存證
信函可證，謝阿森亦供承有此事。依此，謝阿森寄存證信函時，已知該農地登記在被
告名下，且就登記過程並無異議，益徵被告未偽造系爭文書。代書王坤明就謝阿森依
照遺產分割協議書內容，就謝阿森分得之一八六０地號旱地辦理繼承登記時，因謝阿
森登記之職業為「個人服務」、「什工」，乃依行為時之土地法第三十條之一規定，
代擬農地繼承承諾書，由被告代簽名，謝阿森同意並親自蓋章於上，亦無偽造該文書
可言。系爭切結書係因土地所有權狀遺失，申請補發所有權狀時，依當時之土地登記
規則所必備之程序，權狀遺失之事，已據王坤明證述屬實，則切結書之出具亦無不實
情事。又系爭土地改良建築物登記申請書係七十七年一月二十五日由當事人即被告及
謝阿森親往遞件，已據收件承辦人許素玉結證在卷，且分割繼承辦妥後之所有權狀係
謝阿森於七十七年二月十四日前往地政事務所蓋印領取，該印文與其印鑑證明書之印
文相同，有大溪地政事務所函送之土地登記收件簿影本可按，此亦可證謝阿森所稱不
知辦理土地分割繼承登記之事云云，為不足取，被告所辯未偽造系爭文書等情，為可
採。此外，又查無其他積極證據足以證明確係偽造系爭文書，因認不能證明被告犯行
使偽造私文書罪，而維持第一審諭知被告無罪之判決，駁回檢察官在第二審之上訴，
已於判決內詳予論述其理由。查刑事警察局係以系爭遺產分割協議書上謝阿森名下之
指紋特徵不足認無法比對，足見該局係未發現該指紋之特徵而未予鑑定，既未予比對
鑑定，原判決自不須就此予以說明；而法務部調查局就該指紋之特徵與謝阿森指紋卡
上十指指紋特徵比對結果，認與謝阿森之右拇指指紋相同，已說明其理由，有該局之
鑑定分析表可稽，原審採信其鑑定結果作為判決之依據，乃其認事採證職權之合法行
使，上訴意旨依憑己見，任意指摘原判決就此部分有理由不備之違法云云，自非適法
之第三審上訴理由。又系爭農地繼承人承諾書係經告訴人謝阿森之同意蓋章其上，並
非偽造之文書，原判決已有論斷其所憑證據與理由，至於告訴人之配偶有自耕能力，
告訴人是否因而不須出具該「農地繼承人承諾書」，乃該承諾書是否有效之另一問題
，不得據此認該承諾書為偽造之文書，故原判決認告訴人之配偶邱阿河雖為自耕農，
但告訴人本人則為「個人服務」、「什工」、告訴人指其有自耕能力云云，為不足取
等理由，縱有不當，惟捨去此部分之理由，於判決本旨並不生影響，不得據此為合法
之上訴理由。是上訴意旨所指摘原判決上開違法情事，衡以前開說明，顯屬違背法律
上之程式，應予駁回。
二使公務員登載不實罪部分：
按刑事訴訟法第三百七十六條所列各罪之案件，經第二審判決者，不得上訴於第三審
法院，法有明文。本件被告被訴犯刑法第二百十四條之罪部分，核屬刑事訴訟法第三
百七十六條第一款之案件，依首開說明，既經第二審判決，自不得上訴於第三審法院
。縱此部分與行使偽造私文書部分有方法結果之牽連關係，為裁判上一罪，但行使偽
造私文書部分之上訴為不合法，本院應從程序上予以駁回，而無從為實體上判決，對
於輕罪部分之此部分，亦無從適用審判不可分原則，為實體上審判，上訴人竟復提起
上訴，顯為法所不許，應予駁回。
據上論結，應依刑事訴訟法第三百九十五條前段，判決如主文。
中      華      民      國    九十一    年      四      月     十七     日
                              最高法院刑事第七庭
                                  審判長法官  張  信  雄
                                        法官  賴  忠  星
                                        法官  張  清  埤
                                        法官  呂  永  福
                                        法官  白  文  漳
      右正本證明與原本無異
                                              書  記  官
中      華      民      國    九十一    年      四      月    二十六    日
